最高法院民事判決　　　　　　　　　　　　　　　八十七年度台上字第二一七○號
　　上 訴 人　黃　　蔣
　　　　　　　黃 武 漢
　　被上訴人　劉鄧水枝
右當事人間請求返還無權占有土地事件，上訴人對於中華民國八十六年十二月二十九
日台灣高等法院台南分院第二審判決（八十六年度上字第三九五號），提起上訴，本
院判決如左：
    主  文
上訴駁回。
第三審訴訟費用由上訴人負擔。
    理  由
本件被上訴人主張：坐落嘉義縣大林鎮○○段十三號（原中坑段五九五之十號）土地
，係屬國有，由財政部國有財產局台灣南區辦事處嘉義分處（下稱嘉義分處）管理，
如第一審判決附圖（下稱附圖）所示(1)部分○‧○九五○公頃，已出租與伊，竟遭上
訴人無權占用，種植農作物等地上物。因嘉義分處放任不管，怠於行使權利，致伊未
能占有使用該租賃之土地，權利受損等情，爰依民法第二百四十二條規定，求為：命
上訴人將附圖所示(1)部分土地之地上物拆除，將土地返還予嘉義分處之判決（被上訴
人關於請求嘉義分處於上訴人將系爭土地交還後，再將之交付與伊部分之訴，經第一
審為其勝訴判決，未據嘉義分處聲明不服，已告確定）。
上訴人則以：被上訴人並未向嘉義分處承租系爭土地，無行使代位權請求伊交還系爭
土地予嘉義分處之權源。且依嘉義分處民國八十六年十二月十六日台財產南嘉三字第
八六五○八二四八號函第二點所示，系爭土地並非被上訴人所承租之範圍，又伊已耕
作系爭土地五十年之久，依規定亦應由伊承租，另被上訴人之代理人劉平義與伊已成
立調解，同意伊使用系爭土地，被上訴人再為本件請求顯無保護之必要等語，資為抗
辯。
原審斟酌全辯論意旨及調查證據之結果，以：被上訴人主張附圖所示(1)部分土地為國
有，第一審共同被告嘉義分處為其管理機關，現為上訴人共同占耕使用等情，為上訴
人所不爭執，復有土地登記簿謄本、複丈成果圖附卷，堪信為真實。系爭土地為被上
訴人向嘉義分處承租土地中之一部分，亦為嘉義分處所自認之事實。上訴人雖以：被
上訴人所承租之土地僅為中坑段五九五之十號土地內之一‧七七○一公頃，但依附圖
所示被上訴人所使用之編號(2)、(6)、(7)部分，面積合計為一‧七○○九公頃及另案判
命上訴人交還之編號(3)部分面積○‧○八一九公頃，共計達一‧七八二八公頃，已超
過被上訴人所承租之土地面積，系爭土地顯非被上訴人承租之土地等語相抗辯。惟查
被上訴人向嘉義分處承租之土地面積為一‧八七七八公頃，有該分處八十三年二月二
十六日函附卷可按。而系爭土地面積為○‧○九五○公頃，加上前開上訴人所抗辯之
一‧七八二八公頃土地，合計為一‧八七七八公頃，與上開嘉義分處函示之出租土地
面積正相符合。至於嘉義分處八十六年十二月十六日台財產南嘉三字第八六五○八二
四八號函說明第二點，係說明系爭土地因屬承租糾紛地暫予保留扣除，並未表示系爭
土地未出租予被上訴人，上訴人執以抗辯系爭土地未在被上訴人承租範圍之內，尚非
有據。從而被上訴人主張系爭土地為其向嘉義分處承租土地之範圍內，亦堪採信。系
爭土地既已由管理機關嘉義分處出租與被上訴人，上訴人復未能舉證證明其有占有使
用之權利，則嘉義分處依其與被上訴人訂立之租賃契約本有請求無權占有之上訴人將
系爭土地上之地上物除去，將土地交還，俾履行交付予被上訴人使用收益之債務。詎
嘉義分處於被上訴人在八十四年間請求其排除上訴人之占有，將系爭土地交付與其使
用收益時，竟怠於行使權利而拒不為請求之事實，有該分處於八十四年十月二十四日
台財產南嘉三字第八四五○六三四六號函可按，且為嘉義分處於第一審所不爭。按債
務人怠於行使其權利時，債權人因保全債權，得以自己之名義，行使其權利；又出租
人應以合於所約定使用、收益之租賃物，交付承租人，並應於租賃關係存續中保持其
合於約定使用、收益之狀態，民法第二百四十二條前段、第四百二十三條分別定有明
文。系爭土地之出租人嘉義分處對無權占有之上訴人既怠於依民法第七百六十七條規
定向上訴人行使物上請求權，請求上訴人除去地上物將土地交還，俾履行交付與承租
人之被上訴人使用、收益之債務，則被上訴人代位嘉義分處，請求上訴人共同將所占
有之如附圖所示(1)部分土地面積○‧○九五○公頃之地上物除去，將土地返還予嘉義
分處，依法即屬有據，應予准許，為其心證所由得。復說明對上訴人其他抗辯之取捨
意見，爰維持第一審所為上訴人敗訴判決，駁回其上訴，經核於法洵無違誤。上訴論
旨，仍爭論被上訴人無代位權，並就原審取捨證據、認定事實之職權行使，指摘原判
決不當，聲明廢棄，難認有理由。
據上論結，本件上訴為無理由。依民事訴訟法第四百八十一條、第四百四十九條第一
項、第七十八條，判決如主文。
中      華      民      國    八十七    年      九      月     十一     日
                              最高法院民事第五庭
                                  審判長法官  吳  啟  賓
                                        法官  洪  根  樹
                                        法官  謝  正  勝
                                        法官  劉  福  來
                                        法官  黃  熙  嫣
      右正本證明與原本無異
                                              書  記  官
中      華      民      國    八十七    年      十      月      一      日
